最高法院刑事判決                              八十八年度台上字第四七一六號
    上 訴 人  台灣高等法院檢察署檢察官
    被    告  甲○○
右上訴人因被告偽造文書案件，不服台灣高等法院中華民國八十六年八月二十七日第
二審判決（八十六年度上訴字第二九七四號，起訴案號：台灣新竹地方法院檢察署八
十五年度偵續字第一五二號），提起上訴，本院判決如左：
    主  文
原判決撤銷，發回台灣高等法院。
    理  由
本件原判決認定被告甲○○於民國八十一年七月二十日，在苗栗縣竹南鎮海口里二十
一鄰一九○號之住處，召集李張玉梅、周桂治及張陳金燕（以其已死亡之丈夫張萬富
之名義參加一會）等人組織民間互助會，會員共三十二人，每會會款新台幣（下同）
一萬元，每月二十日開標，計至八十四年二月（起訴書誤載為十二月）二十日滿會。
其後被告因金錢週轉發生困難，欠債頗多，竟意圖為自己不法之所有，基於概括之犯
意，先後於八十二年七、八月間某日及八十三年間某日，在上址冒用李張玉梅及張萬
富之名義，偽造李張玉梅、張萬富姓名及不詳競標金額之標單二張，持以參與投標並
得標，使其他會員均陷於錯誤，誤信係李張玉梅及張萬富之妻張陳金燕得標而將當期
會款交予被告，李張玉梅及張萬富之妻張陳金燕亦同受騙，將當期會款交予被告，被
告先後詐得約二十幾萬元，足生損害於李張玉梅、張陳金燕及該互助會之其他活會會
員等情，因認第一審判決論處被告連續行使偽造私文書，足以生損害於他人罪刑，為
無不合，予以維持，駁回檢察官在第二審之上訴，固非無見。
惟按科刑之判決書所記載之事實，為論罪科刑，適用法律之基礎，故凡與適用法律有
關之事項，如犯罪之時間、方法、手段、結果等與論罪科刑有關之事項，必須詳加調
查，明白記載，始足為適用法律之依據。查(一)被告所招集互助會之標息究採內扣或外
加、被告冒標之時間、標息之多寡，攸關被詐騙人數之多寡與詐取金額之計算，自應
詳加調查，原判決未詳加調查、明白認定，自有調查職責未盡之違法。(二)區分刑法第
二百十條之私文書罪及修正前同法第二百二十條、第二百十條之準文書罪，在於前者
由文書之形式加以觀察，即可判定該文書之意涵與性質，而後者徒由文書之形式觀察
，無從瞭解其意涵，而必須依習慣或特約合一加以觀察，始足以瞭解其為一定用意之
證明。故被告在紙上填載他人之姓名及一定之數字，由形式上觀察，不足以解釋該文
書係表示某會員願以多少標息競標之意涵，原判決就被告所偽造之標單究為私文書，
抑為準私文書，未加釐清說明，遽以刑法第二百十條論罪，併有可議，檢察官上訴意
旨指摘原判決不當，尚非全無理由，應認有撤銷發回之原因。至於原判決理由四不另
為無罪之諭知部分，因公訴人認與上開論罪科刑部分，有裁判上一罪之關係，爰一併
發回，合予指明。
據上論結，應依刑事訴訟法第三百九十七條、第四百零一條，判決如主文。
中      華      民      國    八十八    年      八      月    二十六    日
                              最高法院刑事第十庭
                                  審判長法官  莊  登  照
                                        法官  洪  明  輝
                                        法官  蔡  清  遊
                                        法官  黃  一  鑫
                                        法官  林  秀  夫
      右正本證明與原本無異
                                              書  記  官
中      華      民      國    八十八    年      九      月      二      日
